臺灣高等法院刑事判決
108年度上訴字第3783號
上  訴  人  
即  被  告  楊世麒




上列上訴人即被告因違反商業會計法等案件，不服臺灣新北地方
法院108年度審訴字第1081號，中華民國108年9月4日第一審判決
（起訴案號：臺灣新北地方檢察署108年度偵字第11549號），提
起上訴，本院判決如下：
    主  文
上訴駁回。
    事  實
一、楊世麒可預見他人向其借用名義登記為公司負責人，該他人
    可能以該公司名義開立不實統一發票予其他納稅義務人申報
    扣抵銷項稅額，而幫助該納稅義務人逃漏稅捐，卻仍不違背
    其本意，與斯時址設新北市○○區○○路0段000號8樓之洋陞興
    業有限公司（下稱洋陞公司，於民國105年6月8日變更地址
    至新北市○○區○○路00號；於106年8月25日變更地址至新北市
    ○○區○○路000號3樓）實際負責人許應時（業經臺灣新北地方
    法院〈下稱新北地院〉以108年度審訴字第1666號判處罪刑確
    定）共同基於填製不實會計憑證及幫助逃漏稅捐之犯意聯絡
    ，由許應時提供每月新臺幣（下同）1萬5000元之報酬，楊
    世麒則自104年10月2日起擔任洋陞公司之名義負責人，渠等
    均為商業會計法規範之商業負責人，且渠等均知悉洋陞公司
    並無銷貨予如附表「營業人名稱」欄所示各公司之事實，仍
    由楊世麒委由他人或親自向財政部北區國稅局（下稱北區國
    稅局）領用統一發票後，交由許應時於105年6月起至同年10
    月止之期間內，在不詳處所，接續虛偽開立如附表所示不實
    之統一發票共31張，銷項金額合計為510萬9530元，復交付
    予各該公司充當進項憑證使用，供各該公司持以向稅捐機關
    申報扣抵該期應繳銷項營業稅額，以此方式幫助如附表「營
    業人名稱」欄所示之各公司逃漏營業稅共計25萬5478元，足
    以生損害於稅捐機關課稅之公平性及稅捐稽徵管理之正確性
    。
二、案經北區國稅局函送臺灣新北地方檢察署（下稱新北地檢署
    ）檢察官偵查後起訴。
    理  由
壹、證據能力方面：
    本判決所引用之非供述證據部分，與本案均有關連性，亦無
    證據證明係實施刑事訴訟程序之公務員以不法方式所取得，
    依刑事訴訟法第158條之4之反面解釋，當有證據能力，復於
    本院審理時，提示並告以要旨，使檢察官、被告楊世麒充分
    表示意見，自得為證據使用。
貳、實體方面：
一、訊據被告固坦承許應時提供每月1萬5000元之報酬，由其自1
    04年10月2日起擔任洋陞公司之名義負責人，並有委由他人
    或親自向北區國稅局領用洋陞公司之統一發票後，將統一發
    票交予許應時，惟矢口否認有何填製不實會計憑證及幫助逃
    漏稅捐之犯行，辯稱：當初是許應時說他信用不良，找我幫
    忙當負責人，我領完統一發票後就交給許應時，我有問許應
    時這會不會是做一些不法的事情，許應時說不會，我有去洋
    陞公司看，洋陞公司也確實有在營業，我對於許應時開立不
    實發票的事情並不知情，而且許應時給我每個月1萬5000元
    是車馬費，不是無償的報酬云云。經查：
　㈠許應時為洋陞公司之實際負責人，其提供每月1萬5000元之報
    酬，由被告自104年10月2日起擔任洋陞公司之名義負責人，
    被告委由他人或親自向北區國稅局領用統一發票後，即交由
    許應時等情，業據被告坦承不諱，並有營業人設立（變更）
    登記申請書、有限公司變更登記表、北區國稅局104年11月4
    日及105年7月4日領用統一發票購票證申請書在卷可稽（見
    新北地檢署108年度偵字第11549號卷〈下稱偵字卷〉第54頁至
    第55頁、第59頁至第60頁、第121頁、第137頁）。而許應時
    於105年6月起至同年10月止之期間內，在不詳處所，接續虛
    偽開立如附表所示不實之統一發票予如附表「營業人名稱」
    欄所示之各公司共31張，銷項金額合計為510萬9530元，復
    交付予各該公司充當進項憑證使用，供各該公司持以向稅捐
    機關申報扣抵該期應繳銷項營業稅額，以此方式幫助如附表
    「營業人名稱」欄所示之各公司逃漏營業稅共計25萬5478元
    乙情，復有北區國稅局查緝案件稽查報告、專案申請調檔統
    一發票查核名冊及查核清單、營業人進銷項交易對象彙加明
    細表（銷項去路）、英琦包裝企業有限公司營業稅年度資料
    查詢、東美股份有限公司（下稱東美公司）總分類帳（明細
    ）、洋陞公司開立予東美公司之統一發票清單、影本及送貨
    單、洋陞公司開立予神港船舶股份有限公司之統一發票影本
    附卷可憑（見偵字卷第7頁至第16頁、第247頁、第253頁至
    第259頁、第269頁至第272頁、第278頁至第282頁、第287頁
    ），上情自均堪認定。
  ㈡被告雖辯稱當初是許應時說他信用不良，找其幫忙當負責人
    ，其領完統一發票後就交給許應時，其有問許應時這會不會
    是做一些不法的事情，許應時說不會，其有去洋陞公司看，
    洋陞公司也確實有在營業，其對於許應時開立不實發票的事
    情並不知情，而且許應時給其每個月1萬5000元是車馬費，
    不是無償的報酬云云。然查：
　⒈依被告於109年7月8日本院準備程序時供承：我承認我有不確
    定故意，我問過律師朋友，法律上確實有不確定故意等語（
    見本院卷第66頁），佐以卷附事證及洋陞公司之實際負責人
    許應時已於新北地院108年度審訴字第1666號案件中，就其
    與被告共同為填製不實會計憑證及幫助逃漏稅捐犯行坦承不
    諱，而經新北地院判處罪刑確定乙節，堪認被告上開於本院
    準備程序時之自白與事實相符，而可採信。被告嗣後於本院
    審理時更易前詞，辯稱其否認犯行，對於許應時開立不實發
    票一節根本不知情云云，是否足採，已屬有疑。
　⒉按刑法上之故意，分為直接故意與不確定故意（間接故意）
    ，所謂不確定故意，係指行為人對於構成犯罪之事實，預見
    其發生而其發生並不違背其本意者，刑法第13條第2項定有
    明文。茲現今商業實務，一般人以自己名義設立公司，並非
    難事，又公司開立不實統一發票以虛構交易事實，提供他人
    申報而逃漏稅捐之犯罪模式，乃一般使用他人名義常見之非
    法利用類型，迭經大眾傳播媒體再三披露。而公司與他人無
    交易事實，卻開立不實之統一發票，將幫助其他營利事業逃
    漏營業稅捐，亦至為明確。且公司設立既以營利為目的，日
    常經營更無可能不進、銷貨物以營收，自無可能完全不開立
    發票。本件依被告於本院審理時自承：許應時找我時，他說
    他信用不良，要我幫忙當負責人，本來我是當另一間公司的
    名義負責人，我是工專畢業，從事有關工程建設的工作等語
    （見本院卷第145頁、第194頁），可知被告於104年10月2日
    擔任洋陞公司名義負責人時，係年約47歲之成年人，且先前
    已擔任其他公司之名義負責人，本身又曾有工作之經驗，應
    有相當之智識程度與社會經驗可預見其提供身分證件擔任公
    司之名義負責人，即有可能將使他人遂行前開犯行，卻在未
    為任何實質查證之情形下，僅憑許應時空口所言，便同意擔
    任洋陞公司之名義負責人，並以其公司負責人之名義委由他
    人或親自前往北區國稅局領取統一發票，將之交由許應時任
    意使用，足認其允諾許應時以每月1萬5000元之對價，擔任
    名義負責人之行為，具有填製不實會計憑證及幫助逃漏稅捐
    之不確定故意甚明。況洋陞公司於被告在104年10月2日擔任
    名義負責人前之104年5月1日即擅自歇業，他遷不明，有北
    區國稅局查緝案件稽查報告可參（見偵字卷第8頁），自難
    在被告未提出相關事證可茲佐證之情形下，以其辯稱有去洋
    陞公司看，洋陞公司也確實有在營業云云，逕為有利於被告
    之認定。
  ⒊又本院原依職權傳喚證人許應時，欲證明被告上開所辯是否
    屬實，然證人許應時經合法傳喚、拘提均未如期到庭，雖被
    告猶一再表示本案僅有許應時知情，但本件依上開事證既已
    可證明被告之犯行，即無再行傳喚證人許應時之必要。
  ㈢綜上，被告所辯為不可採，本案事證明確，被告犯行已堪認
    定，自應依法論科。
二、論罪科刑部分：
  ㈠按統一發票乃證明交易事項之經過而為造具記帳憑證所根據
    之原始憑證，如商業負責人以明知為不實之事項而開立不實
    之統一發票，係犯商業會計法第71條第1款之明知為不實之
    事項而填製會計憑證罪，為刑法第215條業務上登載不實文
    書罪之特別規定，依特別法優於普通法之原則，自應優先適
    用商業會計法第71條第1款論處，而無適用刑法第215條之餘
    地（最高法院94年度台非字第98號判決意旨參照）。又稅捐
    稽徵法第43條第1項雖為一獨立之犯罪型態，為獨立之處罰
    規定，此所謂幫助，乃犯罪之特別構成要件，有別於刑法上
    之幫助犯，並非逃漏稅捐者之從犯。故如二人以上者同犯該
    條之罪，應不排除共同正犯之適用（最高法院99年度台上字
    第2159號判決意旨參照）。被告為洋陞公司之名義負責人，
    為商業會計法所稱之商業負責人，核其所為，係犯商業會計
    法第71條第1款之商業負責人填製不實會計憑證罪，及稅捐
    稽徵法第43條第1項之幫助逃漏稅捐罪。
　㈡被告與許應時就上開犯行有犯意聯絡及行為分擔，應論以共
    同正犯。
　㈢被告於105年6月起至同年10月止之期間內，先後多次為填製
    如附表所示之不實會計憑證及幫助逃漏稅捐犯行，係於密切
    接近之時間及地點實施，各行為之獨立性極為薄弱，依一般
    社會健全觀念，在時間差距上，難以強行分開，在刑法評價
    上，應視為數個舉動接續施行，合為包括一行為予以評價，
    屬接續犯。
　㈣被告所犯稅捐稽徵法第43條第1項之幫助逃漏稅捐罪，係以開
    具不實發票後再交付他人之方式為之，而開具不實發票之前
    階段部分即係成立填製不實會計憑證罪，則稅捐稽徵法第43
    條第1項之幫助逃漏稅捐罪與商業會計法第71條第1款之填製
    不實會計憑證罪之間，即有部分行為重合，屬一行為觸犯數
    罪名之想像競合犯，應依刑法第55條之規定，從一重之商業
    會計法第71條第1款之商業負責人填製不實會計憑證罪處斷
    。
  ㈤被告前於99年間，因違反政府採購法等案件，經新北地院以1
    00年度訴字第1981號判決判處有期徒刑1年6月，共2罪，定
    其應執行刑為有期徒刑2年2月，復分別經本院以101年度上
    訴字第2849號判決、最高法院以102年度台上字第2828號判
    決駁回上訴確定，於104年2月25日假釋出監後付保護管束，
    於104年9月5日保護管束期滿假釋未經撤銷，視為執行完畢
    ，有本院被告前案紀錄表可稽，可見其係於受有期徒刑執行
    完畢後，5年內故意再犯本件有期徒刑以上之罪，而符合累
    犯之要件，然本院審酌其先前所犯係違反政府採購法等案件
    ，與其本案所犯商業會計法第71條第1款商業負責人填製不
    實會計憑證罪、稅捐稽徵法第43條第1項幫助逃漏稅捐罪之
    罪質、手法俱不相同，參諸司法院大法官釋字第775號解釋
    意旨，即不予加重其刑。
　㈥原審以被告罪證明確，適用刑事訴訟法第273條之1第1項、第
    299條第1項前段，商業會計法第71條第1款，稅捐稽徵法第4
    3條第1項，刑法第11條、第28條、第55條前段、第41條第1
    項前段、第38條之1第1項前段、第3項之規定，並審酌被告
    被告可預見提供個人證件資料擔任公司之掛名負責人，可能
    因此幫助他人逃漏稅捐，竟仍擔任洋陞公司之登記負責人，
    虛開不實之統一發票幫助他人逃漏稅捐，影響國家財政及稅
    賦之正確性及公平性，所為非是，惟念其犯後坦承犯行，兼
    衡其犯罪動機、目的、手段及犯罪所造成之損害，暨高中畢
    業之智識程度、家庭經濟生活狀況、該公司開立統一發票金
    額、幫助他人逃漏稅捐之金額等一切情狀，就其所為上揭犯
    行量處有期徒刑3月，如易科罰金，以1000元折算1日，並認
    其自105年6月起至同年10月止擔任洋陞公司名義負責人期間
    ，每月領取1萬5000元之報酬，共計7萬5000元，係屬犯罪所
    得，而宣告沒收或追徵，核其認事用法，俱無違誤，量刑尚
    屬允當。㈣
　㈦被告雖執前詞抗辯提起上訴，然其所辯並無理由，已於上述
    ，而本件因僅有被告上訴，縱其於本院嗣後否認犯行，依刑
    事訴訟法第370條第1項前段所定之不利益變更禁止原則，本
    院亦不能撤銷原判決改判較重之刑。
　㈧至被告雖辯稱其每月所領之1萬5000元係屬車馬費，並不是無
    償之報酬，而不應予宣告沒收或追徵云云；然該每月1萬500
    0元係因被告同意擔任洋陞公司之名義負責人後，許應時答
    應所給之報酬，被告至多僅有去簽名，或去銀行等地辦事，
    並無實際管理公司或在公司有何正式之工作，業據被告供承
    在卷（見本院卷第65頁、第92頁、第199頁），足認該每月1
    萬5000元事實上即係被告擔任洋陞公司名義負責人之報酬，
    而被告於105年6月起至同年10月止，以其名義負責人之身分
    與許應時共同為本案犯行，則其於該段時間內獲得之報酬7
    萬5000元（計算式：每月1萬5000元×5月＝7萬5000元），即
    屬其犯罪所得，固未扣案，仍應依刑法第38條之1第1項前段
    、第3項之規定宣告宣告沒收，並於全部或一部不能沒收或
    不宜執行沒收時，追徵其價額。被告此部分所辯，實無足取
    。
三、綜此，被告上訴為無理由，應予駁回。　　
據上論斷，應依刑事訴訟法第368條，判決如主文。
本案經檢察官李巧菱提起公訴，檢察官李進榮到庭執行職務。
中　　華　　民　　國　　109 　年　　7 　　月　　15　　日
                  刑事第四庭  審判長法　官  陳筱珮
                                    法　官  邱滋杉
                                    法　官  羅郁婷
以上正本證明與原本無異。
如不服本判決，應於收受送達後20日內向本院提出上訴書狀，其
未敘述上訴之理由者並得於提起上訴後20日內向本院補提理由書
（均須按他造當事人之人數附繕本）「切勿逕送上級法院」。
                                    書記官  蔡易霖
中　　華　　民　　國　　109 　年　　7 　　月　　15　　日
附錄：本案論罪科刑法條全文
商業會計法第71條
商業負責人、主辦及經辦會計人員或依法受託代他人處理會計事
務之人員有下列情事之一者，處5年以下有期徒刑、拘役或科或
併科新臺幣60萬元以下罰金：
一、以明知為不實之事項，而填製會計憑證或記入帳冊。
二、故意使應保存之會計憑證、會計帳簿報表滅失毀損。
三、偽造或變造會計憑證、會計帳簿報表內容或毀損其頁數。
四、故意遺漏會計事項不為記錄，致使財務報表發生不實之結果
    。
五、其他利用不正當方法，致使會計事項或財務報表發生不實之
    結果。
稅捐稽徵法第43條
教唆或幫助犯第41條或第42條之罪者，處3年以下有期徒刑、拘
役或科新臺幣6萬元以下罰金。
稅務人員、執行業務之律師、會計師或其他合法代理人犯前項之
罪者，加重其刑至二分之一。
稅務稽徵人員違反第33條規定者，處1萬元以上5萬元以下罰鍰。

附表
項目 營業人名稱 開立時間 開立統一發票明細 （新臺幣）   提出申報扣抵明細 （新臺幣）      張數 銷售額 稅額 張數 銷售額 稅額 1 東美股份有限公司 105年10月1日 1 7萬7330元 3867元 1 7萬7330元 3867元 2 神港船舶股份有限公司 105年9月至同年10月 12 93萬9540元 4萬6978元 12 93萬9540元 4萬6978元 3 英琦包裝企業有限公司 105年6月起至同年8月止 18 409萬2660元 20萬4633元 18 409萬2660元 20萬4633元 小計   31 510萬9530元 25萬5478元 31 510萬9530元 25萬5478元